【裁判字號】    95,自,158
【裁判日期】    970509
【裁判案由】    業務侵占等
【裁判全文】
臺灣臺北地方法院刑事判決               95年度自字第158號
自  訴  人  小林眼鏡鐘錶股份有限公司
代  表  人  陳義展
自訴代理人  黃淑芬律師
被      告  甲○○
上列被告因業務侵占等案件，經自訴人提起自訴，本院判決如下
：
    主  文
甲○○連續意圖為自己不法之所有，而侵占對於業務上所持有之
物，共二罪，各處如附表編號一、二所示之刑；又意圖為自己不
法之所有，而侵占對於業務上所持有之物，共三罪，各處如附表
編號三、四、五所示之刑；又連續為他人處理事務，意圖為自己
不法之利益，而為違背其任務之行為，致生損害於本人之財產，
處有期徒刑肆月，如易科罰金，以銀元佰元即新臺幣玖佰元折
算壹日。減為有期徒刑貳月，如易科罰金，以銀元佰元即新臺
幣玖佰元折算壹日。應執行有期徒刑壹年，如易科罰金，以銀元
佰元即新臺幣玖佰元折算壹日。緩刑貳年。
    事  實
一、甲○○自民國九十一年十一月一日起擔任小林眼鏡鐘錶股份
    有限公司（下稱小林眼鏡鐘錶公司）設於屏東縣潮州鎮○○
    路一二五號之潮州分公司經理一職，綜理銷售、收款及進貨
    等工作，為從事業務之人。竟分別基於意圖為自己不法所有
    之概括犯意，將其業務上所持有，如附表編號一所示款項，
    先後於如附表編號一所示時間，以及如附表編號二所示款項
    及貨物，先後於如附表編號二所示時間，分別予以侵占入己
    。又出於意圖為自己不法所有之犯意，分別於如附表編號三
    、四、五所示時間，將其業務上所持有如附表編號三、四、
    五所示款項，予以侵占入己，金額總計新臺幣（下同）二十
    七萬七千九百九十六元。另甲○○明知其有為小林眼鏡鐘錶
    公司潮州分公司處理銷售、進貨等事務之責，竟出於意圖自
    己不法利益之概括犯意，違背小林眼鏡鐘錶公司所託，自九
    十五年三月間起至同年四月間起之該段期間內，先後多次私
    進鏡框擺放在小林眼鏡鐘錶公司潮州分公司內銷售牟利，使
    小林眼鏡鐘錶公司潮州分公司獲利相對短少約二萬一千元，
    致生損害於小林眼鏡鐘錶公司之財產。嗣因於九十五年八月
    間，小林眼鏡鐘錶公司察覺潮州分公司業績相較於其他分店
    顯然有異，於同年九月一日派員前往潮州分公司進行全面性
    盤點，始查知上情。
二、案經小林眼鏡鐘錶公司提起本件自訴。
    理  由
一、訊據被告甲○○對於上開犯罪坦承不諱，且有自訴人小林眼
    鏡鐘錶公司之營利事業登記證、被告與自訴人所簽訂之委任
    經理人契約書、分公司匯款作業準則、分公司零用金支出及
    撥補辦法各一份、切結書二份、不定期盤點零用金與現金匯
    款零用表、交易紀錄表、自訴人匯款零用金至各分店帳戶表
    、零用金報銷明細表、營業收入明細表、九十五年八月份及
    九月份銷售月報表、如附表編號一所示華南銀行帳戶存摺資
    料、已銷售未呈報入帳之貨物明細表、客戶資料、私購鏡框
    明細表、如附表編號二(3)所示之短少鏡框標籤及市售價格表
    、如附表編號二(4)所示之短少鏡片鏡袋、鏡片序號及市售價
    格表各一份在卷可稽，足徵被告上開自白符實可採。又被告
    係受雇於自訴人擔任潮州分公司之經理，綜理潮州分公司銷
    售、收款及進貨等事宜，是其因經營自訴人潮州分公司而掌
    管之零用金、店內貨品以及向客戶所收取之款項，均係其因
    執行業務所持有之物，亦堪認定。再者，被告為自訴人綜理
    經營潮州分公司之事務時，未戮力銷售自訴人潮州分公司店
    內產品，為自訴人謀取最大利益，反而違背自訴人所託，私
    進鏡框在店內販售牟利，其主觀上顯有意圖為自己不法利益
    之犯意至為灼然，且因被告私進鏡框在店內銷售之故，影響
    自訴人潮州分公司店內業績及獲利，業已生損害於自訴人之
    財產甚明。從而，本件事證明確，被告上開業務侵占及背信
    犯行均堪認定，應予依法論處。
二、按被告行為後，刑法部分條文業於九十四年一月七日修正，
    九十四年二月二日公布，九十五年七月一日施行，現行刑法
    第二條第一項規定：「行為後法律有變更者，適用行為時之
    法律。但行為後之法律有利於行為人者，適用最有利於行為
    人之法律。」，上開規定乃與刑法第一條罪刑法定主義契合
    ，而貫徹法律禁止溯及既往原則，係規範行為後法律變更所
    生新舊法律比較適用之準據法，是刑法第二條本身雖經修正
    ，但刑法第二條既屬適用法律之準據法，本身尚無比較新舊
    法之問題，應一律適用裁判時之現行刑法第二條規定以決定
    適用之刑罰法律，先予敘明。而本次刑法修正之比較新舊法
    ，應就罪刑有關之共犯、未遂犯、想像競合犯、牽連犯、連
    續犯、結合犯，以及累犯加重、自首減輕暨其他法定加減原
    因（如身分加減）與加減例等一切情形，綜其全部罪刑之結
    果而為比較（最高法院九十五年五月二十三日九十五年度第
    八次刑庭會議決議參照）。茲查：
  (一)刑法第三百三十六條第二項之業務侵占罪，法定刑為六個月
    以上五年以下有期徒刑，得併科三千元以下罰金；同法第三
    百四十二條之背信罪，法定刑為五年以下有期徒刑、拘役或
    科或併科一千元以下罰金。被告為如附表編號一所示之連續
    業務侵占犯行、如附表編號二所示之連續業務侵占犯行以及
    上開連續背信犯行後，其中罰金刑部分，依修正後刑法施行
    法增訂第一條之一規定：「中華民國九十四年一月七日刑法
    修正施行後，刑法分則編所定罰金之貨幣單位為新臺幣。九
    十四年一月七日刑法修正時，刑法分則編未修正之條文定有
    罰金者，自九十四年一月七日刑法修正施行後，就其所定數
    額提高為三十倍。但七十二年六月二十六日至九十四年一月
    七日新增或修正之條文，就其所定數額提高為三倍」；另刑
    法第三十三條第五款修正為：「主刑之種類如下：五、罰金
    ：新臺幣一千元以上，以百元計算之。」，於九十五年七月
    一日即九十四年一月七日刑法修正施行後，固應依刑法施行
    法第一條之一規定，改以新臺幣計算罰金數額，且提高罰金
    數額至三十倍，業務侵占罪所得科處之罰金刑最高為新臺幣
    九萬元、最低為新臺幣一千元，背信罪所得科處之罰金刑最
    高為新臺幣三萬元、最低為新臺幣一千元。然依被告行為時
    之刑罰法律，即罰金罰鍰提高標準條例第一條前段規定之提
    高倍數十倍及刑法第三十三條第五款規定之罰金最低額一元
    計算，業務侵占罪之罰金刑最高為銀元三萬元，最低額為銀
    元十元，背信罪之罰金刑最高為銀元一萬元，最低額為銀元
    十元，經依現行法規所定貨幣單位折算新臺幣條例予以折算
    後，最高額雖分別與新法同為新臺幣九萬元及新臺幣三萬元
    ，然最低額僅為新臺幣三十元。是以，比較上述修正前、後
    之刑罰法律，關於罰金刑部分，以被告行為時之舊法較為有
    利。
  (二)刑法第五十六條連續犯之規定，業經修正刪除，此刪除雖非
    犯罪構成要件之變更，但顯已影響行為人刑罰之法律效果，
    自屬法律有變更，應依新法第二條第一項規定為新舊法之比
    較（最高法院九十五年第八次刑事庭會議決議參照）。新法
    修正施行後，被告如附表編號一(1)、(2)所示之業務侵占犯行
    ；如附表編號二(1)至(4)所示之業務侵占犯行；以及上開先後
    多次背信犯行，均須分論併罰，是比較新舊法之結果，應適
    用較有利於被告之行為時法律即修正前刑法第五十六條規定
    ，分別論以連續犯。
  (三)被告如附表編號一所示之連續業務侵占犯行、如附表編號二
    所示之連續業務侵占犯行以及上開連續背信犯行之行為後，
    刑法第四十一條業經修正，修正前刑法第四十一條第一項前
    段規定：「犯最重本刑為五年以下有期徒刑以下之刑之罪，
    而受六個月以下有期徒刑或拘役之宣告，因身體、教育、職
    業、家庭之關係或其他正當事由，執行顯有困難者，得以一
    元以上三元以下折算一日，易科罰金。」，該時易科罰金之
    折算標準，依修正前罰金罰鍰提高標準條例第二條前段（現
    已刪除）之規定，係就其原定數額提高為一百倍折算一日，
    亦即被告行為時之易科罰金折算標準，應以銀元一百元至三
    百元折算一日，經折算為新臺幣後，應以新臺幣三百元至九
    百元折算一日。惟九十五年七月一日修正公布施行之刑法第
    第四十一條第一項前段則規定：「犯最重本刑為五年以下有
    期徒刑以下之刑之罪，而受六個月以下有期徒刑或拘役之宣
    告者，得以新臺幣一千元、二千元或三千元折算一日，易科
    罰金。」，是比較修正前後之易科罰金折算標準，以九十五
    年七月一日修正公布施行前之規定，較有利於受刑人，自應
    依刑法第二條第一項前段，適用修正前刑法第四十一條第一
    項前段規定，定其折算標準。
  (四)修正前刑法第五十一條第五款規定：「數罪併罰，分別宣告
    其罪之刑，依左列各款定其應執行者：‧‧‧宣告多數有期
    徒刑者，於各刑中之最長期以上，各刑合併之刑期以下，定
    其刑期。但不得逾二十年。」，修正後刑法第五十一條第五
    款規定：「數罪併罰，分別宣告其罪之刑，依下列各款定其
    應執行者‧‧‧五、宣告多數有期徒刑者，於各刑中之最長
    期以上，各刑合併之刑期以下，定其刑期。但不得逾三十年
    。」，比較修正前、後刑法第五十一條第五款規定，修正後
    刑法第五十一條第五款規定並未較有利於行為人，依刑法第
    二條第一項前段規定，應依修正前刑法第五十一條第五款規
    定，定其應執行之刑。
三、核被告所為，係犯刑法第三百三十六條第二項之業務侵占罪
    、第三百四十二條之背信罪。被告如附表編號一(1)、(2)所示
    之業務侵占犯行間；如附表編號二(1)至(4)所示之業務侵占犯
    行間；以及上開先後多次背信犯行間，均時間緊接，犯罪構
    成要件相同，顯係分別基於概括犯意反覆為之，應依修正前
    刑法第五十六條連續犯之規定，分別論以一罪並均加重其刑
    。至被告所犯如附表編號一、二所示二罪之連續業務侵占犯
    行、如附表編號三、四、五所示三罪之業務侵占犯行及上開
    連續背信罪間，犯意個別，行為互異，應予分論併罰。爰審
    酌被告犯罪之動機、目的、手段、利用擔任自訴人潮州分公
    司經理職務之便，將其向業務上所收取持有或保管如附表所
    示之款項及貨品，以侵占入己，並悖於自訴人所託，私購鏡
    框在店內銷售牟利，所侵占之金額及至生損害於自訴人之利
    益，均非甚鉅，且已與自訴人達成民事和解，業據自訴代理
    人陳明在卷，並有和解書一份在卷可稽、所生危害及犯後坦
    承不諱之態度等一切情狀，分別量處如主文所示之刑，並就
    上開連續背信犯行部分，依修正前刑法第四十一條第一項前
    段規定，諭知易科罰金之折算標準。另按犯罪在中華民國九
    十六年四月二十四日以前者，除本條例另有規定外，有期徒
    刑、拘役或罰金，減其刑期或金額二分之一，九十六年七月
    四日制定公布，並自九十六年七月十六日施行之中華民國九
    十六年罪犯減刑條例第二條第一項第三款定有明文。本件被
    告上開犯行之犯罪時間，均係在九十六年四月二十四日之前
    ，復核無同條例所定不予減刑之情形，均應依同條例第二條
    第一項第三款規定，減其刑期二分之一，並分別依修正前刑
    法第四十一條第一項前段規定以及修正後刑法第四十一條第
    一項前段規定，諭知如附表所示之易科罰金折算標準，再依
    修正前刑法五十一條第五款規定其應執行之刑。又因被告如
    附表編號一、二所示二次之連續業務侵占犯行及上開連續背
    信犯行之犯罪時間均在九十五年七月一日之前，依刑法施行
    法第三條之一第三項規定，得適用修正前刑法第四十一條第
    二項規定易科罰金，爰依修正前刑法第四十一條第一項前段
    規定，就被告上開所犯數罪應執行之刑併予諭知易科罰金之
    折算標準。又被告未曾受有期徒刑以上刑之宣告，有臺灣高
    等法院被告前案紀錄表一份在卷可按，此次因貪圖小利，一
    時失慮致罹刑典，經此偵查及審理程序後，當能知所警惕而
    信無再犯之虞，本院認前所宣告之刑，以暫不執行為適當，
    爰依刑法第七十四條第一項第一款規定，諭知緩刑二年，以
    啟自新。
四、按被告所犯為死刑、無期徒刑、最輕本刑三年以上有期徒刑
    之罪或高等法院管轄第一審案件以外之罪，並經被告於準備
    程序就被訴事實為有罪之陳述，經告知簡式審判程序之旨，
    並聽取被告及檢察官之意見後，經本院合議庭依刑事訴訟法
    第二百七十三條之一第一項規定，裁定由受命法官獨任進行
    簡式審判程序審理，併予敘明。
據上論斷，應依刑事訴訟法第三百四十三條、第二百七十三條之
一第一項、第二百九十九條第一項前段，中華民國九十六年罪犯
減刑條例第二條第一項第三款、第七條、第九條，刑法第二條第
一項、第三百三十六條第二項、第三百四十二條、第七十四條第
一項第一款，修正前刑法第五十六條、第四十一條第一項前段、
第二項、第五十一條第五款，修正前罰金罰鍰提高標準條例第二
條，現行法規所定貨幣單位折算新臺幣條例第二條，刑法施行法
第一條之一，判決如主文。
中    華    民    國    97    年    5     月    9     日
                        臺灣臺北地方法院刑事第十五庭
                            法  官  吳麗英
上正本證明與原本無異。
如不服本判決，應於判決送達後10日內向本院提出上訴狀 (應抄
附繕本)。
                            書記官  田華仁
中    華    民    國    97    年    5     月    20    日
附錄本案論罪科刑法條：
刑法第三百三十六條：
對於公務上或因公益所持有之物，犯前條第一項之罪者，處一年
以上七年以下有期徒刑，得併科五千元以下罰金。
對於業務上所持有之物，犯前條第一項之罪者，處六月以上五年
以下有期徒刑，得併科三千元以下罰金。
前二項之未遂犯罰之。
刑法第三百四十二條：
為他人處理事務，意圖為自己或第三人不法之利益，或損害本人
之利益，而為違背其任務之行為，致生損害於本人之財產或其他
利益者，處五年以下有期徒刑、拘役或科或併科一千元以下罰金
。
【附表】
┌──┬─────┬──────┬─────┬─────────────────┬───────┐
│編號│項      目│行 為 時 間 │金      額│行         為        方         式│所  處  之  刑│
├──┼─────┼──────┼─────┼─────────────────┼───────┤
│    │          │            │          │將自訴人匯至被告在華南商業銀行潮州│有期徒刑柒月。│
│    │(1)零用金  │93年7月某日 │20806元   │分行，帳號000000000000號帳戶中，用│減為有期徒刑│
│    │          │            │          │作潮州分店零用金之款項，自上開帳戶│月拾伍日，如易│
│ 一 │          │            │          │提領後予以侵占入己。              │科罰金，以銀元│
│    ├─────┼──────┼─────┼─────────────────┤即新臺幣玖佰元│
│    │          │93年3 月    │          │將該期間內因售出鏡框及鏡片，向客戶│折算壹日。    │
│    │(2)營業收入│    ～      │14450元   │所收取，應繳回自訴人之現款，在帳面│              │
│    │          │93年7月     │          │上入帳後，拒不繳回自訴人，先後予以│              │
│    │          │            │          │侵占入己。                        │              │
├──┼─────┼──────┼─────┼─────────────────┼───────┤
│    │          │95年6月1日  │          │將該期間內因售出鏡框及鏡片，向客戶│有期徒刑捌月。│
│    │(1)營業收入│    ～      │29700元   │所收取，應繳回自訴人之現款，在帳面│減為有期徒刑肆│
│    │          │95年6月30日 │          │上入帳後，拒不繳回自訴人，先後予以│月，如易科罰金│
│    │          │            │          │侵占入己。                        │，以銀元即新臺│
│    ├─────┼──────┼─────┼─────────────────┤幣玖佰元折算壹│
│    │          │95年6月1日  │          │將該期間內因售出鏡框及鏡片，向客戶│日。          │
│ 二 │(2)營業收入│    ～      │82860元   │所收取，應繳回自訴人之現款，以未入│              │
│    │          │95年6月30日 │          │帳之方式，先後予以侵占入己。      │              │
│    │          │            │          │                                  │              │
│    ├─────┼──────┼─────┼─────────────────┤              │
│    │(3)鏡框36個│95年6月30日 │17050元   │將自訴人所有放置在潮州分店內之鏡框│              │
│    ├─────┼──────┼─────┤三十六個及鏡片四十四片予以侵占入己│              │
│    │(4)鏡片44片│95年6月30日 │43225元   │。                                │              │
├──┼─────┼──────┼─────┼─────────────────┼───────┤
│    │          │            │          │將自訴人匯至被告上開華南商業銀行潮│有期徒刑柒月。│
│ 三 │零用金    │95年8月31日 │57905元   │州分行帳戶中，用作潮州分店零用金之│減為有期徒刑│
│    │          │            │          │款項，自上開帳戶提領後予以侵占入己│月拾伍日，如易│
│    │          │            │          │。                                │科罰金，以新臺│
│    │          │            │          │                                  │幣壹仟元折算壹│
│    │          │            │          │                                  │日。          │
├──┼─────┼──────┼─────┼─────────────────┼───────┤
│    │          │            │          │將當日因售出鏡框及鏡片，向客戶所收│有期徒刑陸月。│
│ 四 │營業收入  │95年8月27日 │3000元    │取，應繳回自訴人之現款，在帳面上入│減為有期徒刑│
│    │          │            │          │帳後，拒不繳回公司，予以侵占入己。│月，如易科罰金│
│    │          │            │          │                                  │，以新臺幣壹仟│
│    │          │            │          │                                  │元折算壹日。  │
├──┼─────┼──────┼─────┼─────────────────┼───────┤
│    │          │            │          │將當日因售出鏡框及鏡片，向客戶所收│有期徒刑陸月。│
│    │          │            │          │取，應繳回自訴人之現款，在帳面上入│減為有期徒刑│
│ 五 │營業收入  │95年9月1日  │9000元    │帳後，拒不繳回公司，予以侵占入己。│月，如易科罰金│
│    │          │            │          │                                  │，以新臺幣壹仟│
│    │          │            │          │                                  │元折算壹日。  │
├──┴─────┴──────┴─────┴─────────────────┼───────┤
│小計：277996元。                                                              │              │
└───────────────────────────────────────┴───────┘


司法院資訊處製作；財團法人民間司法改革基金會備份。
